臺灣高等法院民事判決
110年度家上字第45號
上　訴　人　甲○○　　
訴訟代理人　楊子莊律師
被  上訴人　乙○○　　
訴訟代理人　薛進坤律師

上列當事人間請求離婚事件，上訴人對於中華民國110年2月4日
臺灣臺北地方法院第一審判決（109年度婚字第201號）提起上訴
，本院於111年1月4日言詞辯論終結，判決如下：
    主      文
上訴駁回。
第二審訴訟費用由上訴人負擔。
    事實及理由
一、被上訴人主張：兩造於民國87年12月26日結婚，上訴人婚後
    長期對伊實施精神或身體上之家庭暴力行為，動輒暴怒，大
    聲咆哮、丟擲物品，曾於93年、96年間陪同伊赴美國、英國
    攻讀碩、博士學位期間，因細故與伊發生激烈爭吵，持滾燙
    紅豆湯潑灑並持刀追殺伊；100年間伊學成返國後，上訴人
    對伊之暴行仍未能改善，伊雖選擇隱忍，然仍分別於105、1
    06年提議離婚，惟因上訴人提出天價離婚條件或以自殺相要
    脅而作罷。又兩造分房而眠逾10年，本應尊重彼此之隱私，
    上訴人在107年5月24日早上帶著兩造前晚爭執之餘怒，擅入
    伊之臥房，抽甩覆蓋在伊身上之棉被，致伊受有左眼角角膜
    紅腫之傷害（下稱抽被事件），伊對上訴人之恐懼因此與日
    俱增。而兩造因共同生活衝突不斷，為改善彼此之關係，於
    107年10月間尋求婚姻諮商，並接受6次諮商輔導，但諮商輔
    導無助於兩造關係之修復，兩造復於同年12月31日找來雙方
    家人共商離婚事宜，雖無共識，然伊在親人建議下，於108
    年1月14日暫搬至任職學校宿舍居住。伊嗣因故辭去教職，
    乃於同年10月4日將上訴人放置於學校宿舍之物品送回兩造
    住所，惟上訴人百般阻撓伊離開，並指伊遭惡魔附身，對伊
    大聲吼叫進行驅魔儀式，讓伊驚嚇不已，精神上承受莫大之
    壓力。伊於108年3月間訴請離婚，經法院調解成立，願再與
    上訴人進行婚姻諮商，並視諮商狀況決定婚姻是否存續，從
    108年9月至109年1月共計進行8次婚姻諮商，仍無助兩造婚
    姻困境之突破。伊為虔誠基督徒，應謹守不可任意悖離婚姻
    之教義，因此面對長期的婚姻暴力，只能選擇隱忍，在婚姻
    破裂之際，亦盡力尋求修復管道，導致罹患適應障礙症，面
    對被上訴人之恐懼，有增無減，夫妻應誠摯互信，共同維持
    圓滿婚姻生活之目的不存，婚姻已生破綻，難以修復，爰依
    民法第1052條第1項第3款及同條第2項之規定，求為擇一判
    准兩造離婚等語。
二、上訴人則以:兩造結婚20餘年，夫妻互動親暱，感情甚佳，
    被上訴人迄至107年間給伊電子郵件，仍使用雙方私下對彼
    此暱稱，伊絕無對被上訴人實施不堪同居之虐待。被上訴人
    在留美期間，因逢母喪及異國環境適應不良等因素，導致心
    情低落，而夫妻相處難免有摩擦、爭執，被上訴人在爭吵過
    程中，亦會對伊大吼，並非較弱勢之一方，伊從未曾於兩造
    爭吵時持紅豆湯潑灑或持刀追殺被上訴人。兩造於上訴人學
    成返國後，彼此互相照料，經常一同出遊，關係和睦親密。
    而被上訴人因有嚴重耳鳴及睡眠障礙，伊為使被上訴人有良
    好的睡眠品質，同意夫妻分房睡，然被上訴人每晚就寢前，
    仍會先至伊之臥室陪伴伊，夫妻感情未因分房而受影響。惟
    被上訴人自107年起，不知何故對伊態度丕變，讓伊非常難
    過，伊於同年5月24日早上聽音樂抒發心情，然為被上訴人
    誤解係故意要激怒被上訴人，伊進入被上訴人臥室抽拉棉被
    ，只是希望被上訴人解釋其最近之怪異行為，並未傷及被上
    訴人。兩造於107年間進行婚姻諮商，因被上訴人無溝通之
    誠意，故無助於夫妻關係之改善，夫妻關係疏離之原因，被
    上訴人可責性較高。又被上訴人擅自搬至學校宿舍，並趁伊
    上班時短暫返家，伊關心被上訴人日後的去向，趕回家請求
    被上訴人留下懇談，並為被上訴人禱告，非阻止被上訴人離
    去，亦未對被上訴人施暴。兩造之婚姻雖有破綻，然非不能
    修復，且伊並無可歸責之原因或可責程度較低，伊無離婚之
    意願等語，資為抗辯。
三、原審為上訴人敗訴之判決，即判准兩造離婚，上訴人不服，
    提起上訴，上訴聲明：㈠原判決廢棄。㈡上開廢棄部分，被上
    訴人在第一審之訴駁回。被上訴人答辯聲明：上訴駁回。
四、兩造於87年12月26日結婚，被上訴人於108年1月14日獨自搬
　　至任職學校宿舍居住，夫妻從此分居迄今。被上訴人曾於10
　　8年3月間訴請離婚，兩造經法院調解成立，合意進行四個月
　　的婚姻諮商，並自108年9月3日至109年1月30日止，進行8次
　　婚姻諮商等情，為兩造所不爭執（見原審卷二第7頁）。本
　　件應審酌者為：兩造有無難以維持婚姻之重大事由，及上訴
　　人是否對被上訴人實施不堪同居之虐待？
五、本院判斷如下：
　㈠按夫妻間有民法第1052條第1項以外之重大事由，難以維持婚
    姻者，夫妻之一方得請求離婚，同法條第2項定有明文。所
    稱「有前項以外之重大事由，難以維持婚姻者」，乃緣於74
    年修正民法親屬編時，為應實際需要，參酌各國立法例，導
    入破綻主義思想所增設。關於「難以維持婚姻之重大事由」
    ，其判斷之標準為婚姻是否已生破綻而無回復之希望。而婚
    姻是否已生破綻無回復之希望，則應依客觀之標準，即難以
    維持婚姻之事實，是否已達於倘處於同一境況，任何人均將
    喪失維持婚姻意欲之程度而定。至於同條項但書規定「難以
    維持婚姻之重大事由應由夫妻之一方負責者，僅他方得請求
    離婚」，係為公允而設，故難以維持婚姻之重大事由，夫妻
    雙方均須負責時，應衡量雙方之有責程度，僅責任較輕之一
    方，得向責任較重之他方請求離婚，有責程度相同時，雙方
    均得請求離婚，始符公平。
　㈡被上訴人主張上訴人在其負笈美國、英國攻讀碩、博士學位
    期間，對其實施暴力行為，曾持刀追殺被上訴人等情，固據
    提出被上訴人與友人間往來之電子郵件原文及中譯文為證(
    見原審卷一第273至284頁)。惟姑不論前開文件所述事實真
    偽，因郵件發送時間在97年9月9日至同年月16日間，時距被
    上訴人主張上訴人在107年5月24日抽棉被事件已近20年，自
    難以20年前、後單一時點之爭執衝突，得出上訴人在20年間
    長期對被上訴人施暴之結論。又觀上訴人提出兩造在被上訴
    人留學期間與友人之合照（見原審卷一131至159頁），均係
    笑容可掬，且被上訴人在104年至107年7月14日寄送給上訴
    人之電子郵件，自稱「○○」，並以「○○」稱呼上訴人，此應
    係其夫妻對彼此之暱稱，且郵件內容看不出上訴人有因長期
    受暴不開心、恐懼之跡象（見原審卷一第161至175頁），故
    上訴人辯稱兩造在107年間之互動尚親暱，即非全然無憑。
    被上訴人主張在107年前長期生活在上訴人之暴力威脅云云
    ，並無可取。
　㈢被上訴人主張上訴人在107年5月24日早上擅入其臥房，抽甩
    棉被，造成其右眼紅腫等情，業據其提出以手機自拍照片為
    證（見原審卷一第271頁），而被上訴人之兄長即證人丁○○
    亦證稱:107年5月24日早上接到被上訴人電話，稱遭上訴人
    打傷眼睛等語（見原審卷二第16頁)，上訴人亦自承其係因
    發現被上訴人有自行購買牙刷，對其十分冷淡之異常行為，
    且不願與其溝通，當日早上播放音樂舒壓，却遭被上訴人誤
    解，進入被上訴人臥室抽拉棉被，是希望被上訴人說明最近
    的怪異行為等語（見原審卷一第95至97頁），足見上訴人係
    帶著情緒進入被上訴人之臥房，且有違反被上訴人意願之抽
    拉棉被行為，則其於抽拉覆蓋被上訴人之棉被時，誤傷被上
    訴人之眼睛，即非無可能。而兩造在抽被事件發生後，於10
    7年10月17日至同年12月26日計接受6次諮商輔導，已據兩造
    陳明在卷（見本院卷第109、112頁），嗣於同年12月31日邀
    請雙方親友共商婚姻事宜，雖兩造對於當天討論之事項，說
    詞不同，且兩造親人證述之情節亦互有出入，被上訴人之兄
    即證人丁○○證稱:被上訴人打電話給伊，表示兩造協議議離
    婚，要向伊借錢，並與上訴人之家人約好107年12月31日談
    離婚協議，當日被上訴人表示願意拿300萬元離婚，但上訴
    人的姐姐丙○○認為金額跟他們理想的差距太大，後來丙○○的
    先生建議兩造分居一段時間，讓他們好好談離婚協議的內容
    ，並達成被上訴人搬到神學院宿舍之協議等語(見原審卷二
    第16至19頁)。上訴人之姐即證人丙○○證稱：上訴人希望兩
    造的婚姻有溝通機會，希望伊參加以緩和緊張關係，當天被
    上訴人說有一些吵架，可能有一些觀念溝通困難或意見不合
    ，被上訴人有主張要離婚，但上訴人不同意，伊沒有回應被
    上訴人提的離婚條件，伊勸兩造和好如初，提議先分開幾天
    ，就有爭執的部分先冷靜，過幾天再繼續溝通，被上訴人表
    示其可以到山上住一下，上訴人好像搖頭，當天沒有並無結
    果等語 （見原審卷二第8至14頁）。而兩造友人即證人戊○○
    證稱:上訴人打電話給伊，因為婚姻有狀況，希望伊幫忙勸
    和，剛開始滿平和，上訴人希望繼續努力，被上訴人覺得他
    努力過了，但沒有好轉、沒有改善，伊有表達伊之信念，認
    為婚姻是盟約，只要一方願意往和好方向走，是否可以再繼
    續努力看看，上訴人的姐姐講的也是可以往繼續努力方向走
    。當天被上訴人私下跟伊說上訴人人格異常，兩人衝突的狀
    況，上訴人聽到後兩人發生一些衝突，但很快就平息了，後
    來被上訴人的哥哥說他來是要討論怎麼離婚，伊認為如果談
    離婚，基於朋友立場，不適合說什麼，就與太太先離開了等
    語（見原審卷二第164至169頁）。堪認兩造係在抽被事件發
    生較大衝突，並尋求婚姻諮商仍未能解決婚姻問題後，始於
    同年12月31日邀請親友協助，過程中確有討論到離婚之議題
    ，雖無達成離婚或分居之共識，然被上訴人係在親人的建議
    下暫時搬至任職學校宿舍居住，兩造之婚姻問題顯然並非只
    是單純的溝通不良或意見不合。
　㈣兩造於108年10月4日在住家發生爭執，上訴人因得悉被上訴
    人於該日返家，趕回欲與之溝通，然因被上訴人不願多說，
    且急於離去，上訴人立於門口阻被上訴人離開，兩造因此產
    生較為激烈之對話，被上訴人多次表示上訴人之言行，令其
    恐慌及焦慮，要求上訴人讓其離開，然上訴人並不予理會，
    甚至手指被上訴人，大叫「我奉耶穌基督的名，斥責那個惡
    者，離開乙○○，離開乙○○，他不是你的人，是耶穌基督之人
    」、「奉耶穌基督之名，求這些惡者都離開我先生乙○○，……
    ，他不再受惡者的挾制，……」、「這是我在命令你，你裡面
    的惡者，離開，你離開乙○○，去到他要去的地方」、「我們
    裡面都有魔鬼」、「我有聽到魔鬼的聲音」、「是那個惡者
    ，它就是要毀掉你」、「你不覺得這是撒旦要來挾制你、控
    制你嗎？」等語，雙方僵持逾30分鐘，被上訴人因此打家暴
    專線報案，並在警察抵達後始順利離去，有被上訴人提出且
    為上訴人所不爭執之錄影光碟、譯文及截圖可憑（見原審卷
    一第287至294頁、本院卷第135至150頁）。上訴人明知兩造
    當時已難正常溝通，却不能尊重被上訴人離去的意願，而强
    行立於門口阻被上訴人離去，其指稱被上訴人被撒旦附身、
    被著魔等，並為前開言行，在上訴人主觀之認知是在為被上
    訴人禱告（見本院卷第110、140頁），然被上訴人對其所謂
    禱告之言行却是感到恐懼害怕（見本院卷第140頁），可見
    兩造雖同為基督徒，對於信仰上之認知亦有很大之落差，夫
    妻確已無法正常溝通，婚姻關係已生破綻。
　㈤兩造於108年8月1日經法院調解成立，合意進行婚姻諮商至少
    4個月，並於同年9月至翌年1月間進行8次婚姻諮商，然彼此
    之關係並未見改善。上訴人雖單方不斷傳送善意的訊息予被
    上訴人（見原審卷一第515至519頁、本院卷第157至165頁）
    ，惟不見被上訴人作何回應。可見兩造從抽被事件後，夫妻
    關係即處於不和諧且緊張狀態，雙方因此透過婚姻諮商輔導
    、親友協助，尋求修復之道却仍不可得，且自108年1月14日
    被上訴人搬至學校宿舍，夫妻已形同分居，迄今仍無正常之
    互動，夫妻應相互扶持、誠摯互信之基礎不再，難以期待其
    共同生活，以維持圓滿之幸福婚姻，婚姻確已發生破綻，任
    何人處於同一境地，均無維持之意願。而婚姻發生破綻之原
    因，與被上訴人關閉溝通之門及上訴人長期漠視被上訴人內
    心恐懼、害怕，並主觀認為被上訴人係被撒旦、惡魔附身，
    以其自以為是的方式來處理有關，婚姻發生破綻，雙方均可
    歸責，且可責程度相當，上訴人辯稱其無可歸責或可責程度
    較低云云，並不可取。從而，被上訴人依民法第1052條第2 
    項規定請求離婚，即屬有據。被上訴人依上開規定請求離婚
    既有理由，則有無同條第1項第3款規定之離婚事由，即無審
    酌之必要，附此敘明。
六、綜上所述，被上訴人依民法第1052條第2項規定，請求離婚
    ，為有理由，應予准許。從而，原審為上訴人敗訴之判決，
    並無不合。上訴論旨指摘原判決不當，求予廢棄改判，為無
    理由，應駁回上訴。
七、本件事證已臻明確，兩造其餘之攻擊或防禦方法及所用之證
    據，經本院斟酌後，認為均不足以影響本判決之結果，爰不
    逐一論列，附此敘明。
八、據上論結，本件上訴為無理由，依民事訴訟法第449條第1項
    、第78條，判決如主文。
中　　華　　民　　國　　111 　年　　1 　　月　　18　　日
                    家事法庭
                        審判長法  官  王怡雯
                              法  官  王育珍
                              法  官  吳素勤
正本係照原本作成。
如不服本判決，應於收受送達後20日內向本院提出上訴書狀，其
未表明上訴理由者，應於提出上訴後20日內向本院補提理由書狀
（均須按他造當事人之人數附繕本）上訴時應提出委任律師或具
有律師資格之人之委任狀；委任有律師資格者，另應附具律師資
格證書及釋明委任人與受任人有民事訴訟法第466 條之1第1項但
書或第2項所定關係之釋明文書影本。如委任律師提起上訴者，
應一併繳納上訴審裁判費。
中　　華　　民　　國　　111 　年　　1 　　月　　18　　日
　　　　　　　　　　    　　　書記官  林敬傑